【裁判字號】    97,交聲,2277
【裁判日期】    970829
【裁判案由】    聲明異議
【裁判全文】
臺灣臺中地方法院交通事件裁定        97年度交聲字第2277號
原處分機關  交通部公路總局臺中區監理所
受處分人    甲○○
上列受處分人因違反道路交通管理處罰條例案件，對於交通部公
路總局臺中區監理所九十七年八月一日所為之處分（中監違字第
裁六○－ＧＤ0000000號裁決書），聲明異議，本院裁定
如下：
    主  文
原處分關於罰鍰新臺幣肆萬玖仟伍佰元部分撤銷。
前項撤銷部分，甲○○不罰。
其餘異議駁回。
    理  由
一、原處分機關略以：本件受處分人甲○○於民國九十六年七月
    六日凌晨六時十九分許，酒後駕駛車牌號碼二五三二－ＬＰ
    號自用小客車，行經臺中市○區○○○路與旱溪東路路口處
    ，因「酒後駕車肇事（致人受傷），經呼氣檢測，酒精濃度
    值每公升○‧七五毫克」之違規，經臺中市警察局第三分局
    東區分駐所員警以違反道路交通管理處罰條例第三十五條第
    一項第一款之規定，製開違反道路交通管理事件通知單（單
    號：ＧＤ0000000號）舉發，刑事部分業經臺灣臺中
    地方法院檢察署檢察官九十六年度速偵字第三三二五號處分
    書為緩起訴處分，並於九十七年七月二十二日緩起訴期間期
    滿實質確定在案，交通部公路總局臺中區監理所遂於九十七
    年八月一日以中監違字第裁六○－ＧＤ0000000號裁
    決書，裁處其罰鍰新臺幣（下同）四萬九千五百元，吊扣駕
    駛執照二十四個月，施以道安講習（查本案罰緩已繳納並辦
    理吊扣駕駛執照二十四個月），於法並無不合等語。
二、本件受處分人則以：伊於事後遭受臺灣臺中地方法院檢察署
    檢察官緩起訴處分及上開罰鍰，受有兩種處罰，上開裁決書
    裁處其罰鍰四萬九千五百元整，吊扣駕駛執照二十四個月，
    實有違誤，依法提出異議等語。
三、按汽車駕駛人飲用酒類或其他類似物後，其吐氣所含酒精濃
    度超過每公升○‧二五毫克，不得駕車；駕駛汽車經測試檢
    定酒精濃度超過標準，處汽車駕駛人罰鍰一萬五千元以上六
    萬元以下，並當場移置保管該汽車及吊扣駕駛執照一年，因
    而肇事致人受傷者，並吊扣駕駛執照二年，道路交通安全規
    則第一百十四條第二款、道路交通管理處罰條例第三十五條
    第一項第一款分別定有明文。又汽車駕駛人，有道路交通管
    理處罰條例第三十五條第一項規定之情形者，應接受道路交
    通安全講習，該條例第二十四條第一項第二款，亦定有明文
    。再者，一行為同時觸犯刑事法律及違反行政法上義務規定
    者，依刑事法律處罰之。但其行為應處以「其他種類行政罰
    」或得沒入之物而未經法院宣告沒收者，亦得裁處之。前項
    行為如經不起訴處分或為無罪、免訴、不受理、不付審理之
    裁判確定者，得依違反行政法上義務規定裁處之。本法所稱
    「其他種類行政罰」，指下列裁罰性之不利處分：限制或禁
    止行為之處分：限制或停止營業、「吊扣證照」、命令停工
    或停止使用、禁止行駛、禁止出入港口、機場或特定場所、
    禁止製造、販賣、輸出入、禁止申請或其他限制或禁止為一
    定行為之處分，行政罰法第二十六條、第二條第一款亦有明
    定。惟依九十五年二月五日正式施行之行政罰法第二十六條
    第一項規定：「一行為同時觸犯刑事法律及違反行政法上義
    務規定者，依刑事法律處罰之。但其行為應處以其他種類行
    政罰或得沒入之物而未經法院宣告沒收者，亦得裁處之。」
    ，此乃一行為同時造成刑罰法律與行政秩序罰規定發生競合
    適用之關係時，基於「一事不二罰」之法理，經由立法程序
    確立應以刑罰優先為原則，避免行為人承受過度且重複之處
    罰。此觀該條立法理由明確揭示：「一行為同時觸犯刑事法
    律及違反行政法上義務規定時，由於刑罰與行政罰同屬對不
    法行為之制裁，而刑罰之懲罰作用較強，故依刑事法律處罰
    ，即足資警惕時，實無一事二罰再處行政罰之必要。且刑事
    法律處罰，由法院依法定程序為之，較符合正當法律程序，
    應予優先適用。但罰鍰以外之沒入或其他種類行政罰，因兼
    具維護公共秩序之作用，為達行政目的，行政機關仍得併予
    裁處，故為第一項但書規定。」，其理益明。是以前揭行政
    罰法中刑事法律處罰優先且不再處以行政秩序罰之目的，既
    係因為行為人已接受刑罰而足資警惕，且已發生懲罰之作用
    ，即無使行為人陷於雙重處罰之不利益，則關於刑事法律處
    罰之範圍自應採取實質認定，凡刑事實體法或程序法中所規
    定客觀上剝奪行為人生命、自由、財產權利，主觀上亦因制
    裁之嚴厲性、痛苦性，其強度足以造成心理強制而間接達成
    矯正教化目的之處遇手段，皆應納入其中，而不以形式上符
    合刑法第三十二條至第三十四條所定主刑及從刑種類者為限
    ，始與前揭法律規範之意旨相符。
四、經查：
  (一)本件受處分人於九十六年七月六日凌晨六時十九分許，酒後
    駕駛車牌號碼二五三二－ＬＰ自小客車，行經臺中市○區○
    ○路與旱溪東路路口處，因「酒後駕車肇事（致人受傷），
    經呼氣檢測，酒精濃度值每公升○‧七五毫克」之違規，經
    警舉發，並經臺灣臺中地方法院檢察署檢察官於九十六年七
    月七日以九十六年度速偵字第三三二五號處分書為緩起訴處
    分，其期間為一年，受處分人應於收受緩起訴處分命令通知
    書之日起二個月內，向國庫支付三萬元，而受處分人於期限
    內已支付上述緩起訴處分金，且緩起訴期間業於九十七年七
    月二十二日實質確定，未經撤銷等情，有臺中縣警察局舉發
    違反道路交通管理事件通知單影本（單號：ＧＤ00000
    00號）、上開緩起訴處分書影本及臺中地方法院檢察署自
    行收納款項統一收據影本在卷可稽，是受處分人於上揭時、
    地，確有裁決書所載之違規事實，且其酒醉駕車刑事部分業
    經臺灣臺中地方法院檢察署檢察官為緩起訴處分實質確定在
    案。
  (二)惟按依行政罰法第二十六條之立法理由觀之：「一行為同時
    觸犯刑事法律及違反行政法上義務規定時，由於刑罰與行政
    罰同屬對不法行為之制裁，而刑罰之懲罰作用較強，故依刑
    事法律處罰，即足資警惕時，實無為一事二罰再處行政罰之
    必要。且刑事法律處罰，由法院依法定程序為之，較符合正
    當法律程序，應予優先適用。但罰鍰以外之沒入或其他種類
    行政罰，因兼具維護公共秩序之作用，為達行政目的，行政
    機關仍得『併與裁處』」。故在處罰目的且處罰方式相同時
    ，若依刑事法律處罰，即足資警惕時，實無為一事二罰再處
    行政罰之必要。又刑事訴訟法第二百五十三條之二規定，檢
    察官為緩起訴處分，得命被告於一定期間內履行「向公庫支
    付一定之金額」，此一命被告為金錢給付的部分，應得被告
    之同意。命被告為金錢給付部分，並得為民事強制執行名義
    。檢察官課被告以上之負擔，由於此負擔雖非「刑罰」，但
    性質上可謂實質的制裁，且造成被告權利受限制的影響。則
    受處分人上開違反刑事法律禁止規範之犯罪事實既已明確，
    僅因檢察官採取緩起訴處分之替代性刑事處遇手段，未將該
    案逕行起訴或聲請簡易判決處刑，致其後適用之刑事訴訟程
    序有所區別，然就受處分人負有支付一定金額予檢察官指定
    機構之義務觀察，其如未在上開指定期間內確實履行義務，
    依刑事訴訟法第二百五十三條之三第一項第三款之規定，受
    處分人將遭受撤銷緩起訴處分之不利益；反之，倘其確實遵
    守並履行各項緩起訴條件，除非合於刑事訴訟法第二百六十
    條所定情形之一，否則受處分人即無再就同一案件遭受刑事
    訴追之虞。從而，受處分人已因上開緩起訴處分而剝奪其財
    產權，主觀上前揭金錢給付義務亦具有強制性、懲罰性，雖
    不若易科罰金係以支付金錢作為自由刑之替代，惟經由緩起
    訴處分條件之履行使其免於遭檢察官發動起訴程序，仍具有
    替代刑罰之效果，廣義而言，應屬前揭所稱之「實質刑事法
    律處罰」，而有行政罰法第二十六條第一項「一事不二罰」
    規定之適用。又行政罰法第二十六條第二項乃例外得裁處行
    政秩序罰之補充規定，參諸該條文係將「不起訴處分」、「
    無罪」、「免訴」、「不受理」、「不付審理」等不能證明
    刑事被告犯罪或未曾使其實際接受刑罰之情形逐一臚列，顯
    然與該條第一項所指發生處罰競合之前提要件尚有未合，故
    緩起訴處分實非不起訴處分之一種。本件緩起訴處分既非不
    能證明行為人之犯罪事實，且有支付一定金額之實質處罰，
    自與上開行政罰法第二十六條第二項列舉之不起訴處分等情
    形迥然有別，仍無從遽為比擬而為相同之處置。如若不然，
    則刑事被告如經法院循審判程序判處罰金或得以易科罰金之
    拘役或有期徒刑，均得以援用行政法罰第二十六條第一項之
    規定，免於處以行政秩序罰之雙重不利益；至於藉由緩起訴
    處分而節省司法資源者，在基於實質懲罰目的而其財產權遭
    受剝奪之餘，卻仍需繳納一定金額之行政罰鍰，其結果勢必
    降低刑事被告接受緩起訴處分之意願，而反噬緩起訴處分替
    代繁複刑事審判程序之制度性機能。準此以言，行政罰法第
    二十六條第二項既未將緩起訴處分列舉其中，本於「例外規
    定從嚴解釋」之法理及前揭說明，自不能將條文中「不起訴
    處分」之範圍，擴及於性質顯不相同之「緩起訴處分」，且
    亦非得以具體個案中比較當事人實質上是否影響其財產權利
    （緩起訴可能係無負擔之緩起訴，而緩刑亦可能無負擔，惟
    均不影響其刑事處分之性質），或其影響當事人財產權利之
    輕重比較，憑為有無前揭行政罰法「一事不二罰」規定適用
    之標準。而道路交通管理處罰條例第三十五條所規定之裁處
    ，含有罰鍰與吊扣駕照之處分，二者分屬行政罰法中之裁罰
    ，有對於過去違反義務行為處罰之「秩序罰」（指罰鍰），
    以及對於預防將來再犯危險之「管制罰」（指吊扣駕照）；
    前者對於過去義務違反而為秩序罰之目的，與刑事制裁酒醉
    駕車所欲達到保護交通安全之目的相同，二者既為相同之目
    的，則處以較重之刑事制裁為已足，自無重複處罰行政罰之
    必要。本件對於性質相同之金錢裁罰，已依懲罰作用較強之
    刑事法律制裁後，即無再依行政法為相同處罰之理。原處分
    機關就此未予詳查，據予裁罰，尚有未洽。本件就此部分之
    異議為有理由，原處分應予撤銷。
  (三)至原處分機關於二年內禁止考駕駛執照部分，則係預防將來
    再犯危險之管制罰，而有別於前揭針對已發生違規事實科處
    罰鍰之行政秩序罰，屬行政罰法第二十六條第一項但書所稱
    之「其他種類行政罰」。本件受處分人確有飲酒駕駛自用小
    客車，經測試檢定酒精濃度超過標準之情，有原舉發機關之
    舉發通知單在卷可佐。受處分人因本案另涉犯刑法第一百八
    十五條之三酒醉駕車之公共危險罪，並經臺灣臺中地方法院
    檢察署檢察官以九十六年度速偵字第三三二五號為緩起訴處
    分，此有緩起訴處分書在卷可參，其違規事實堪以認定。是
    就此違反行政秩序規定之部分，依前揭規定，原處分機關雖
    不得就該同一違規事實再處以「罰鍰」，然仍應科處罰鍰以
    外之行政罰。是原處分機關依道路交通管理處罰條例第三十
    五條第一項第一款規定，以受處分人肇事致人受傷而吊扣其
    駕駛執照二年，自無不合，受處分人此部分之異議為無理由
    。
  (四)至於原處分關於施以道安講習部分，則係預防將來再犯危險
    之管制罰，具有維護公共利益之性質，而有別於前揭針對已
    發生違規事實科處罰鍰之行政秩序罰，不論依行政罰法第二
    十六條第一項但書或同條第二項，原處分機關均得依道路交
    通管理處罰條例第三十五條第一項第一款予以裁處，且受處
    分人並未就此部分為異議，附此敘明。
五、據上論斷，應依道路交通管理處罰條例第八十七條第二項，
    道路交通案件處理辦法第十九條、第二十條前段，裁定如主
    文。
中    華    民    國    97    年    8     月    29    日
                  刑事第十三庭  法  官  黃裕仁
上正本證明與原本無異。
如不服本裁定，應於送達後五日內，向本院提出抗告狀。
                                書記官  何惠文
中    華    民    國    97    年    8     月    29    日


司法院資訊處製作；財團法人民間司法改革基金會備份。
